【裁判字號】    96,上,1050
【裁判日期】    970903
【裁判案由】    清償債務
【裁判全文】
臺灣高等法院民事判決                  96年度上字第1050號
上  訴  人  富懿建設有限公司
法定代理人  丁○○
                        2樓
訴訟代理人  張世興律師
被上訴人    乙○○
訴訟代理人  楊金順律師
複代理人    游朝義律師
複代理人    朱曉群律師
上列當事人間請求清償債務事件，上訴人對於中華民國96年10月
12日臺灣士林地方法院96年度訴字第408號第一審判決提起上訴
，本院於97年8月20日言詞辯論終結，判決如下：
    主      文
上訴駁回。
第二審訴訟費用由上訴人負擔。
    事實及理由
一、被上訴人主張：上訴人於民國87、88年間邀同被上訴人、訴
    外人陳正聲（已過世）及上訴人之法定代理人丁○○為連帶
    保證人，向臺灣省合作金庫（後更名為合作金庫商業銀行股
    份有限公司，下稱合庫）及中國國際商業銀行股份有限公司
    南臺北分公司（後更名為兆豐國際商業銀行股份有限公司南
    臺北分公司，下稱兆豐銀）（上揭2銀行，下合稱債權銀行
    ）申請建築融資。嗣因上訴人無力清償債務，債權銀行對上
    訴人及被上訴人等債務人取得執行名義後，即對被上訴人所
    有坐落於臺北市○○區○○段3小段第249地號土地與該地上
    門牌號碼為臺北市○○區○○街46巷15號之房屋；及坐落於
    臺北市○○區○○段6小段第469地號土地與該地上門牌號碼
    為臺北市大安區○○○路○段161巷16號2樓之房屋（上揭不
    動產，下稱系爭不動產）聲請強制執行。經拍定後製作分配
    表，合庫可分配金額為新臺幣（下同）2,455,514元；兆豐
    銀可分配金額為783,459元，本件執行事件，債權銀行合計
    分配3,238,973元。被上訴人為主債務人即上訴人清償債權
    銀行之債務後，依法自得於清償之限度內承受債權銀行之債
    權，向上訴人求償，乃起訴請求上訴人應給付被上訴人3,23
    8,973元及自支付命令送達翌日起之法定遲延利息，與供擔
    保為條件之假執行宣告。原審為被上訴人勝訴之判決，其答
    辯聲明：駁回上訴。
二、上訴人則以：被上訴人與其兄弟陳正聲、上訴人之法定代理
    人丁○○，擬在兄弟共有之臺北縣汐止市○○段675等地號
    土地上興建房屋出售，乃由渠等兄弟成立上訴人富懿建設有
    限公司，而由上訴人負責興建。為此，渠等兄弟與上訴人遂
    以被上訴人等兄弟所有之土地，向債權銀行抵押借款。因此
    ，借款實為被上訴人等兄弟興建房屋所為，用於興建房屋用
    途，且所興建房屋實質上亦屬被上訴人等兄弟所有。且被上
    訴人等兄弟曾協議分配房屋與債權銀行債務，各自處理。惟
    因協議不成，致使房屋無法即時出售以償還債權銀行債務，
    致遭債權銀行查封拍賣。是故，上訴人與被上訴人等兄弟同
    向債權銀行借款，同為借款債務人。是以，本件借款之真正
    債務人，應為被上訴人等兄弟，而非上訴人等語置辯。乃上
    訴聲明：(一)原判決廢棄。(二)被上訴人在第一審之訴駁回。
三、兩造所不爭執之事項：
    (一)上訴人向合庫申請建築融資貸款1億2千萬元。且每次借款
      ，均由上訴人及被上訴人暨訴外人陳正聲、上訴人之法定
      代理人丁○○共同開立本票乙紙予合庫，以為借款之憑證
      。經合庫自87年6月10日至88年6月16日，共分17次撥款，
      合計為1億2千萬元。惟上訴人僅清償本金5,450萬元及至
      89年1月28日止之利息暨違約金。仍有本金6,550萬元及自
      89年1月29日起至清償日止按年利率8.235%計算之利息，
      暨自89年1月29日起至89年3月1日止按上開利率10%，自89
      年3月2日起至清償日止按上開利率20%計算之違約金。
    (二)上揭借款，經合庫向臺灣臺北地方法院（下稱北院）起訴
      ，經北院以89年度重訴字第756號判決確定。該判決理由
      認定：上訴人為借款人，另被上訴人及陳正聲、丁○○為
      連帶保證人，應連帶給付合庫6,550萬元及自89年1月29日
      起至清償日止按年利率8.235%計算之利息，暨自89年1月2
      9日起至89年3月1日止按上開利率10%計算之利息，暨自89
      年3月2日起至清償日止按上開利率20%計算之違約金（見
      原審卷第220頁）。
    (三)就兆豐銀2,500萬元之借款，上訴人為借款人，被上訴人
      及丁○○、陳正聲為連帶保證人（見原審卷第220頁正面
      ）。
    (四)就上揭兆豐銀借款，由上訴人、被上訴人及丁○○、陳正
      聲共同簽發面額2,500萬元之本票乙紙為擔保。惟嗣後因
      上訴人未遵期清償上開借款，經兆豐銀於88年12月21日向
      發票人為本票付款提示而不獲兌現，並經兆豐銀向北院聲
      請本票裁定，經北院以89年票字第15211號民事裁定准許
      上訴人、被上訴人及丁○○、陳正聲於88年10月16日共同
      簽發之本票內載憑票交付聲請人之2,500萬元，及自88年1
      2月21日起至清償日止，按年息10.77%計算之利息得為強
      制執行。
    (五)債權銀行合庫及兆豐銀就被上訴人所有之系爭不動產，聲
      請臺灣士林地方法院民事執行處（執行案號：92年度執字
      第9765號）囑託北院以92年度執助字第1978號為強制執行
      。致被上訴人所有系爭不動產分別遭受查封、拍賣，並經
      訴外人丙○○及戊○○拍定。
    (六)上揭執行事件，經拍定後製作分配表。合庫可分配金額為
       2,455,514元；兆豐銀可分配金額為783,459元，本件執
       行事件債權銀行合計分配3,238,973元（下稱系爭債務）
       。
四、爭執事項：
    (一)被上訴人究為主債務人或為連帶保證人？
    (二)被上訴人是否得對上訴人主張民法第749條保證人之代位
      權利？
    (三)上訴人主張抵銷有無理由？
五、被上訴人究為主債務人或為連帶保證人：除與原判決理由四
    所論述相同予以引用外，茲再補述如下。
    (一)上訴人向合庫申請建築融資貸款時，由合庫分次撥款，每
      次借款雖均由兩造暨訴外人陳正聲與上訴人之法定代理人
      丁○○共同開立本票予合庫，以為借款憑證。惟嗣因違約
      未清償，合庫於民國89年4月19日對兩造及陳正聲、丁○
      ○起訴請求清償借款，於起訴書中載明「被告富懿建設有
      限公司（按即本件上訴人）邀同其餘被告乙○○（按即本
      件被上訴人）等為連帶保證人向原告申請建築融資貸款1
      億2千萬元，經原告核准…」（見原審卷第167至170頁）
      ，經北院以89年度重訴字第756號清償借款事件受理後，
      亦判決認定上訴人為借款人應負清償借款之責，被上訴人
      為連帶保證人應負連帶保證人之責任而確定，有該判決書
      可考（見原審卷第178至182頁，本院卷第57至62頁）。
    (二)上訴人向兆豐銀借款2,500萬元時，雖亦由兩造暨丁○○
      、陳正聲共同簽發本票為擔保，嗣因上訴人未遵期清償上
      開借款，經兆豐銀於89年3月4日聲請核發支付命令時，聲
      請狀載明「富懿建設有限公司於88年10月16日向聲請人借
      款開立（88）南台北授字第167號契約，嗣於89年1月2日
      起即未再依約付息…」，而被上訴人僅簽立連帶保證書，
      有該支付命令聲請狀、第167號綜合授信契約書、連帶保
      證書為證（見原審卷第196至216頁）。
    (三)經原審命兩造協議簡化爭點後，上訴人就上開債權銀行係
      以上訴人為借款人，被上訴人為連帶保證人之事實並不爭
      議（見原審卷第219至221頁）。且對所借款項均撥入上訴
      人公司帳戶，並無撥入被上訴人戶頭亦不否認（見本院卷
      第104頁）。
    (四)綜觀上情，可見系爭債務，係以上訴人為借款主債務人，
      被上訴人為連帶保證人，而債權銀行於實務上為增加其貸
      放款項之擔保，乃要求連帶保證人與借款人共同出具本票
      ，此由債權銀行之上開清償借款之起訴及支付命令聲請均
      明白陳述借款人係上訴人，被上訴人係連帶保證人；不因
      被上訴人曾共同簽發本票即認定同係借款主債務人即明。
    (五)兆豐銀前於89年間向臺灣士林地方法院提出支付命令之聲
      請，雖經該院以89年度促字第5712號支付命令受理而核發
      ，惟因上訴人對支付命令提出異議，該支付命令之聲請應
      視為起訴，惟兆豐銀因另已取得本票裁定強制執行名義，
      認已無再起訴之必要，始撤回支付命令之聲請，但不影響
      兆豐銀對其貸放款項係以上訴人為借款人之認知及事實。
      至被上訴人雖亦提供其另筆土地供債權銀行設定抵押權擔
      保（見原審卷第88頁），並登載為債務人，因其係連帶保
      證人與借款人同負連帶清償之責任，自亦係債務人身分，
      自不能因此認定被上訴人係借款主債務人。
六、被上訴人是否得對上訴人主張民法第749條保證人之代位權
    ？
    (一)連帶債務人中之一人，因清償、代物清償、提存、抵銷或
      混同，致他債務人同免責任者，得向他債務人請求償還各
      自分擔之部分，並自免責時起之利息。前項情形，求償權
      人於求償範圍內，承受債權人之權利，民法第281條第1項
      及第2項定有明文。按連帶保證之所謂連帶，係指保證人
      與主債務人同負同一債務，對於債權人各負全部責任而言
      ，此就民法第272條第1項規定連帶債務之文義參照觀之甚
      明（參照最高法院45年台上字第1426號判例），故就其與
      債權人關係而言與普通保證截然有異。惟就其與主債務人
      之關係，則仍不失為保證之一種，非無民法第749條之適
      用，經向債務人之債權，於其清償之限度內，仍移轉與連
      帶保證人，其自得於其清償之限度內，向主債務人全部求
      償。是連帶保證人已代債務人清償債務時，連帶保證人得
      以對於債務人就清償限度內求償。
    (二)茲依北院93年3月15日北院錦92執助午字第1978號函，可
      知合庫已受償2,455,514元，兆豐銀則受償783,459元（見
      原審卷第57、58頁），且均已領取，是被上訴人已為上訴
      人清償3,238,973元（2,455,514＋783,459=3,238,973）
      ，依前開說明，被上訴人自得代位向上訴人求償該項金額
      及自支付命令送達翌日起即96年1月24日起之法定遲延利
      息（見原審卷18頁），上訴人辯稱債務人有被上訴人及陳
      正聲、丁○○三人對債務負連帶責任，被上訴人須負擔三
      分之一責任，應扣除其應負擔之三分之一云云，自有誤會
      。
七、上訴人主張抵銷有無理由？
    (一)上訴人辯稱被上訴人對第三人丙○○、戊○○負擔356萬
      元債務，該第三人已將前開債權讓與上訴人，故主張與系
      爭債權抵銷一節，固有其提出協議書為證（本院卷第23頁
      ）並聲請訊問之證人甲○○、丙○○陳述在卷。
    (二)惟證人甲○○於本院準備程序中稱：「當時他（按指被上
      訴人）會把印章交給大哥陳正聲或交給我，我有看過，是
      四方形，後來章改了，我就不知道是什麼型。」、「（被
      上訴人之訴訟代理人問：被上訴人交給你的章，是否是印
      鑑章？）是印鑑章。」、「（被上訴人之訴訟代理人問：
      剛才說協議書上面的章是否是印鑑章？）好像是，但時間
      那麼久了，好像是，但是我現在看真的是無法肯定。」（
      見本院卷第116、117頁）。可知證人證稱被上訴人曾將其
      印鑑章寄放其處，並由其母代為用印於協議書上。然查，
      被上訴人主張自始皆未將其所有之印章寄放於其母處。而
      協議書上所用被上訴人之印章乃係正楷字體（見本院卷第
      23頁），與被上訴人所有之印鑑章大相逕庭，此有被上訴
      人提出臺北縣汐止鎮戶政事務所印鑑登記申請書可供為憑
      （見本院卷第135頁），即便被上訴人日後就印鑑章有申
      請變更登記（見本院卷第136頁），亦與協議書上所用之
      印不相符合。經比對後，上訴人亦自承不相符（見本院卷
      第127頁反面）。證人甲○○竟會錯認兩類差異甚大之字
      體、形式印章，顯不合常理。該協議書上所用之印經他人
      私自刻印之情顯明，既無證據足認係被上訴人所授權，自
      難認對被上訴人發生效力。
    (三)證人丙○○於本院準備程序筆錄中聲稱：「…甲○○女士
      告訴我說延吉街的房屋是分給我，敦化南路的房屋是分給
      戊○○，這個事情家族都知道。」、「（被上訴人之訴訟
      代理人問：延吉街的房屋是分給你的，你是從甲○○處知
      道的，你知不知道乙○○有無同意，因乙○○有四分之一
      的產權）我沒有親自徵詢他，我不知道。」（見本院卷第
      118頁），可知證人丙○○所證稱該遭拍賣之不動產係經
      家族會議協議，然其當時皆不在場，協議內容亦從旁人處
      轉知，且其並未與所有人即被上訴人徵詢確認過，故此，
      該協議之真正顯有疑義。況其時被上訴人皆長年在外，該
      協議約定之日87年5月26日被上訴人仍在國外，此有內政
      部入出國日期證明書可稽（見本院卷第137頁），亦無證
      據足認被上訴人曾委由他人同意協議之內容並用印於上。
      自難僅憑證人甲○○所謂他雖沒回來，他會聯絡云云之不
      確信言詞即認該協議書為真正。
    (四)綜上所述，茲被上訴人主張系爭經拍賣之不動產實係被上
      訴人於民國72年間繼承自養母之遺產，並非所稱屬於陳學
      源及陳學泉等二房之陳家祖產之一小部分，既無證據足認
      被拍賣之不動產係丙○○、戊○○所有，則上訴人提出之
      債權讓與書所稱受讓356萬元債權主張抵銷自不足採信。
八、本件事證明確，上訴人聲請調閱北院89年度重訴字第881號
    清償借款民事卷及訊問證人戊○○，本院認無必要，又其餘
    論述，並不影響結果，不再審究，併此敘明。被上訴人之請
    求為有理由，已如前述，原審為其勝訴之判決，並為供擔保
    為條件之假執行宣告並無不合。其上訴為無理由，應予駁回
    。
據上論結，本件上訴為無理由，依民事訴訟法第449條第1項、第
78條，判決如主文。
中    華    民    國    97    年    9     月    3     日
                    民事第一庭
                        審判長法  官   張耀彩
                              法  官   林金吾
                              法  官   盧彥如
正本係照原本作成。
如不服本判決，應於收受送達後20日內向本院提出上訴書狀，其
未表明上訴理由者，應於提出上訴後20日內向本院補提理由書狀
（均須按他造當事人之人數附繕本）上訴時應提出委任律師或具
有律師資格之人之委任狀；委任有律師資格者，另應附具律師資
格證書及釋明委任人與受任人有民事訴訟法第466條之1第1項但
書或第2項（詳附註）所定關係之釋明文書影本。
中    華    民    國    97    年    9     月    3     日
                              書記官   何家娟
附註：
民事訴訟法第466條之1（第1項、第2項）：
對於第二審判決上訴，上訴人應委任律師為訴訟代理人。但上訴
人或其他法定代理人具有律師資格者，不在此限。
上訴人之配偶、三親等內之血親、二親等內之姻親，或上訴人為
法人、中央或地方機關時，其所屬專任人員具有律師資格並經法
院認為適當者，亦得為第三審訴訟代理人。


司法院資訊處製作；財團法人民間司法改革基金會備份。
